臺灣桃園地方法院民事簡易判決
109年度桃簡字第2004號
原      告  金彭心卜


訴訟代理人  陳郁婷律師
複  代理人  林哲丞律師
被      告  吳建峰  
訴訟代理人  彭成桂律師
上列當事人間請求確認本票債權不存在事件，本院於民國111年3
月15日言詞辯論終結，判決如下：
    主      文
原告之訴駁回。
訴訟費用由原告負擔。
    事實及理由
一、原告主張：被告持有原告所簽發如附表所示之本票（下稱系
    爭本票），惟原告簽立時並未填載本票發票日，亦未授權他
    人填入發票日，故系爭本票係屬偽造、變造而有無效之事由
    。且系爭本票係原告遭訴外人謝鎮蓬脅迫下所簽署，原告已
    於本件起訴時撤銷發票行為之意思表示，被告雖持有系爭本
    票，於另案偵查中謝鎮蓬已交付新臺幣（下同）200,000元
    予被告，顯然被告並非以相當對價自謝鎮蓬處取得系爭本票
    ，被告與謝鎮蓬間之原因關係已因清償而消滅，原告亦已清
    償對謝鎮蓬之借款。且被告與謝鎮蓬間之借貸關係，被告僅
    是居間介紹，非親自借款予謝鎮蓬，自屬無對價取得系爭本
    票，不得向原告主張票據上權利。被告匯款予謝鎮蓬之日期
    與系爭本票發票日相同，被告於匯款當日就取得原告所開立
    予謝鎮蓬之系爭本票，時間上顯然悖於一般經驗，更可證明
    系爭本票之發票日為事後補填等語，提起本件訴訟，並聲明
    ：㈠確認本院109年度司票字第4597號民事裁定所載如附表所
    示之本票壹張，對原告之本票債權不存在；㈡被告不得執本
    院109年度司票字第4597號民事裁定對原告之財產為強制執
    行；㈢被告應將如附表所示之本票壹紙返還原告。
二、被告則以：兩造並非系爭本票之直接前後手，被告自謝鎮蓬
    處取得系爭本票，係因謝鎮蓬向被告借款，因謝鎮蓬未如期
    還款，而以系爭本票交付被告以清償借款，被告係有給付相
    當對價，且被告取得系爭本票時其上已有發票日等語，資為
    抗辯，並聲明：原告之訴駁回。
三、得心證之理由：
　㈠原告主張系爭本票之「發票人」、「票據金額」欄位為原告
    所寫，原告開立系爭本票交予謝鎮蓬，被告自謝鎮蓬處取得
    系爭本票，目前仍持有系爭本票等節，為被告所不爭執，是
    此部分之事實，堪信為真實。
　㈡按當事人主張有利於己之事實者，就其事實有舉證之責任，
    民事訴訟法第277條前段定有明文。次按因被詐欺或被脅迫
    而為意思表示者，表意人得撤銷其意思表示；但詐欺係由第
    三人所為者，以相對人明知其事實或可得而知者為限，始得
    撤銷之；前條之撤銷，應於發見詐欺或脅迫終止後，一年內
    為之，民法第92條第1項、第93條前段分別定有明文。所謂
    因被脅迫而為意思表示，係指因相對人或第三人以不法危害
    之言語或舉動加諸表意人，使其心生恐怖，致為意思表示而
    言。當事人主張其意思表示係因被詐欺或脅迫而為之者，應
    就其被詐欺或被脅迫之事實，負舉證之責任（最高法院95年
    度台上字第2948號判決意旨參照）。本件原告固不否認系爭
    本票除發票日外為其所簽發，惟主張：係遭謝鎮蓬脅迫而簽
    立，原告已於本件起訴時撤銷發票行為之意思表示云云，然
    為被告所否認，揆諸前開說明，原告就此有利於己之事實，
    自應舉證以證明。經查：原告上開主張，雖提出錄音譯文為
    證（見本院卷第56至57頁），然原告於書狀中自承該錄音譯
    文之日期為107年10月6日，與系爭本票發票日期106年11月2
    1日不同，且觀之該錄音譯文之內容，亦未提及與本件系爭
    本票之關聯，尚難以該錄音譯文即遽認原告係受謝鎮蓬脅迫
    而簽立系爭本票。再者，縱如原告主張係受謝鎮蓬所脅迫，
    原告遲至提起本件訴訟即109年9月30日時始為撤銷發票行為
    之意思表示，已超過上開民法規定之除斥期間，自不能撤銷
    發票之意思表示，是原告此部分主張，難認有據。
　㈢按在票據上簽名者，依票上所載文義負責；欠缺本法所規定
    票據上應記載事項之一者，其票據無效；但本法別有規定者
    ，不在此限；又發票年、月、日為本票應記載事項，票據法
    第5條第1項、第11條第1項、第120條第1項第6款定有明文。
    又當事人主張有利於己之事實者，就其事實有舉證之責任，
    民事訴訟法第277條前段定有明文；欠缺票據法所規定票據
    上應記載事項之一者，除法律別有規定外，其票據無效，此
    觀票據法第11條第1項規定自明。是主張票據欠缺票據上應
    記載事項而無效者，自應就所主張之事實，負舉證責任（最
    高法院106年度台簡上字第62號判決意旨參照）。倘票據上
    發票人之簽章用印確為真正，則發票人就其抗辯其未填載或
    授權他人填載系爭支票之金額及發票日之事實，自應負舉證
    之責任（最高法院105年度台簡上字第24號判決意旨參照）
    。準此，原告既自承系爭本票由其所簽名並填載票面金額，
    主張系爭本票未經其親自或授權他人填載發票日而為無效票
    據，原告自應就該等票據抗辯事由負舉證責任。本件原告主
    張系爭本票簽發及交付時並未記載發票日，且由原證8兩張
    本票之比較可知可能係由謝鎮蓬或被告未簽票據日期之情形
    ，固提出系爭本票未填載發票日之影本、另外兩張由謝鎮蓬
    經手之本票為證（見本院卷第42頁、第125頁），但為被告
    所否認。經查，觀之原告所提出之影本，其字跡、影像均相
    當模糊，雖無填載發票日，然依該影本，無法得知係於何時
    所影印，尚難僅以該影本未載發票日即認系爭本票確於106
    年11月21日簽立時未載發票日。而就原證8之兩張票據，原
    告僅提出影本，並未提出正本，難認為真，且縱使原告提出
    原證8兩張票據之正本，惟該兩張票據與本件並無關係，亦
    難以就此認定系爭本票簽立時未載發票日，原告復未提出其
    他舉證證明，難認原告此部分之主張可採。
　㈣按無對價或以不相當之對價取得票據者，不得享有優於其前
    手之權利，票據法第14條第2項定有明文。另按票據行為為
    不要因行為，執票人不負證明關於給付之原因之責任，如票
    據債務人主張執票人取得票據係無對價或於作成拒絕證書後
    而取得，則應由該債務人負舉證之責任（最高法院71年台上
    字第5228號判決要旨參照）。原告雖主張被告僅為居間者，
    並非實際提供謝鎮蓬借款之人，且被告與謝鎮蓬間之債務已
    因清償而消滅，如107年1月未清償，被告怎會繼續借款予謝
    鎮蓬至107年5月8日等語，並提出臺灣臺北地方檢察署108年
    偵字第14720號之訊問筆錄、訴外人謝鎮蓬之配偶張瀞鎂之
    匯款單、海森驗證股份有限公司（下稱海森公司）支票帳戶
    交易明細為證（見本院卷第62至69頁反面、第124頁及其反
    面）。惟被告借予謝鎮蓬之款項雖係來自於訴外人張銘成，
    然民間借貸中向他人借款後再放款予債務人以賺取利息者，
    所在多有，尚難僅以被告之款項係來自於張銘成即認被告並
    非提供謝鎮蓬借款之人。而張瀞鎂之匯款單雖有款項匯款予
    張銘成，以及被告與謝鎮蓬間之債權債務確有部分以海森公
    司票據清償，然該部分之款項係清償何筆債務，是否為系爭
    本票之債務，原告均未舉證。而謝鎮蓬於未清償全部債務時
    再向被告借款，此種情形於民間借款中亦屬常見，非全然與
    一般常情有違。至於所謂不相當之對價，乃指以極低之對價
    ，而與票面金額顯不相當，取得票據而言。原告雖以臺灣臺
    北地方檢察署108年度偵字第14720號不起訴處分書中謝鎮蓬
    交付之支票金額均較被告匯款之金額多出數萬元，主張被告
    取得本件系爭本票係以顯不相當之對價，然上開不起訴處分
    書亦載明，差額僅為5％之金額（見本院卷第45頁反面），難
    謂顯不相當；且該部分係為謝鎮蓬所交付之「支票」金額，
    與本件標的為「本票」並不相同，難認有何關聯。是原告主
    張謝鎮蓬與被告間之債務已清償故被告非以相當對價取得系
    爭本票等節，亦不可採。
　㈤又按票據債務人，不得以自己與發票人或執票人之前手間所
    存抗辯之事由，對抗執票人。但執票人取得票據出於惡意者
    ，不在此限，票據法第13條亦有明文。所謂惡意，係指執票
    人明知票據債務人對於發票人或執票人前手間存有抗辯事由
    ；且執票人有無惡意，應以其取得票據時為決定之標準（最
    高法院95年度台上字第2862號號判決意旨參照）。而如票據
    債務人主張執票人取得票據出於惡意，應由該債務人負舉證
    責任（最高法院64年台上字第1540號判例意旨參照）。又因
    票據係文義證券及無因證券，屬不要因行為，票據行為一經
    成立後，即與其基礎之原因關係各自獨立。此項票據之無因
    性，為促進票據之流通，應絕對予以維護，不問其是否為票
    據直接前、後手間而有不同。故執票人於上開訴訟中，祇須
    就該票據作成之真實負證明之責，對於票據給付之原因，並
    不負證明之責任。票據債務人應就其抗辯之原因事由，負舉
    證責任，俾貫徹票據無因性之本質，以維票據之流通性。準
    此，如票據債務人係主張其與執票人並非直接前後手，而欲
    以自己與執票人之前手間所存抗辯之事由對抗執票人，本於
    票據之文義性及無因性，自應由票據債務人就其與執票人前
    手間之票據原因關係為何、其對執票人之前手存有抗辯事由
    、暨執票人於取得票據時明知該抗辯事由之存在，先負舉證
    之責。原告主張其與謝鎮蓬間之債權債務關係早已消滅，故
    被告應繼受其前手即謝鎮蓬之瑕疵等語。惟原告並未提出其
    與謝鎮蓬間債權債務關係已消滅之證據資料，難認原告此部
    分主張為真；再者，縱使原告此部分主張為真，原告亦未提
    出被告於取得票據時已明知原告與謝鎮蓬間債權債務關係消
    滅之證據，是原告此部分主張，亦屬無據。
　㈥原告又主張被告匯款予謝鎮蓬之日期予系爭本票之發票日期
    相同，被告於匯款當日就取得原告於當日所開立予謝鎮蓬之
    本票，時間上顯然悖於一般經驗等語，此為被告所否認。惟
    原告就被告係於106年11月21日時即已取得系爭本票乙事並
    未舉證，難認原告此部分主張為真。
四、綜上所述，原告請求確認被告所持有系爭本票，對原告之本
    票債權不存在，及被告不得持系爭裁定為執行名義，對原告
    之財產為強制執行，被告應將系爭本票返還原告，均無理由
    ，應予駁回。
五、本件事證已臻明確，兩造其餘攻擊防禦方法及舉證，經本院
    斟酌後，核與判決結果無影響，爰不予一一論述，併此敘明
    。
六、訴訟費用負擔之依據：民事訴訟法第78條。
中　　華　　民　　國　　111 　年　　4 　　月　　22　　日
                  桃園簡易庭  法  官  曾耀緯
以上為正本係照原本作成。
如不服本判決，應於送達後20日內，向本院提出上訴狀並表明上
訴理由，如於本判決宣示後送達前提起上訴者，應於判決送達後
20日內補提上訴理由書（須附繕本）。
如委任律師提起上訴者，應一併繳納上訴審裁判費。
中　　華　　民　　國　　111 　年　　4 　　月　　22　　日
                              書記官  吳宏明
附表
編號 發票日（民國） 票面金額（新臺幣） 到期日 票據號碼 1 106年11月21日 200,000元 未記載 CH0000000